臺灣高等法院刑事判決　　　　　　　　　　　　九十二年度上更(一)字第四０四號
　　上　訴　人　臺灣新竹地方法院檢察署檢察官
　　被　　　告　甲○○
　　選任辯護人　黃顯民律師
右上訴人因山坡地保育利用條例案件，不服臺灣新竹地方法院八十九年度訴字第一０
七號，中華民國八十九年八月二十五日第一審判決（起訴案號：臺灣新竹地方法院檢
察署八十八年度偵字第四七一四號），提起上訴，本院判決後，經最高法院發回，本
院判決如左：
    主  文
上訴駁回。
    理  由
一、公訴意旨略謂：被告甲○○於民國八十七年底至八十八年初期間，在案外人乙○
    ○所有坐落新竹縣北埔鄉○○段內大坪小段五一之三五三地號之私人山坡地上，
    以造林需通路為由，未經主管機關新竹縣政府相關課局之同意，亦未擬具水土保
    持計劃書，擅自僱請不知情之工人，在上開土地從事道路開挖整地之開發，並將
    所挖土石棄置於鄰側河川中，致生水土流失、毀損水土保持之處理理與維護設施
    等情，因認被告甲○○涉有違反山坡地保育利用條例第三十五條第一項第一款、
    第三項前段之罪嫌等語。
二、按犯罪事實應依證據認定之，無證據不得推定其犯罪事實，刑事訴訟法第一百五
    十四條定有明文；又認定犯罪事實所憑之證據，雖不以直接證據為限，間接證據
    亦包括在內，然而無論直接或間接證據，其為訴訟上之證明，須於通常一般之人
    均不致有所懷疑，而得確信其為真實之程度者，始得據為有罪之認定，倘其證明
    尚未達到此一程度，而有合理之懷疑存在時，事實審法院在心證上無從為有罪之
    確信，自應為無罪之判決（參見最高法院七十六年度臺上字第四九八六號判例意
    旨）。次查山坡地保育利用條例第三十五條第三項、第一項第一款未先擬具水土
    保持計畫，而擅自於山坡地開發、利用，致生公共危險罪，除須於山坡地實施開
    發或利用行為，未先擬具水土保持計畫送請主管機關核定及監督實施外，尚須「
    致生水土流失、毀損水土保持處理與維護設施或釀成災害者」，始足當之。至於
    若行為人雖未先擬具水土保持計畫即擅自在山坡地為開發利用行為，若尚未達致
    生水土流失、毀損水土保持處理與維護設施或釀成災害之程度，僅屬得依同條例
    第三十五條第一項、第二項規定予以行政處罰，自無成立第三十五條第三項之罪
    之餘地。
三、查系爭坐落新竹縣北埔鄉○○段內大坪小段五一之三五三號土地，係經行政院核
    定公告之山坡第保育利用條例第三條及水土保持法第三條第三款所指之山坡地，
    有新竹縣政府九十二年六月三十日府農保字第０九二○七○四○六號函可稽（上
    更一字卷第二十六頁）。又前開土地係案外人乙○○所有之山坡地，有卷附之土
    地登記簿謄本可稽，而郭榮宗已同意將前開土地無償提供與被告通行使用，亦有
    乙○○於八十七年七月十九日出具予被告之土地無償使用同意書影本可稽（附於
    最高法院卷第十二頁），並經證人乙○○於本院到庭證述屬實（上更一字卷第二
    十一、二十二頁），故被告自有使用系爭土地之正當權源，而非擅自開發、使用
    。均先與敘明。
四、本件公訴人認為被告甲○○所為，已達致生水土流失、毀損水土保持處理與維護
    一日以八八北鄉建字第八八○○六七六六號函命被告甲○○立即停止違規使用山
    坡地並採取必要之安全措施以維公共安全，所述違規使用山坡地之情形為：未經
    申請擅自於河川上埋設涵管影響水流及水土保持等情，(2)被告甲○○開挖道路旁
    邊未作擋土設施，砂土隨時有被雨水充入河中，淹沒鄰近產業道路及下方低凹鄰
    地之危險，改變河川原有流向及阻斷當地下流農業灌溉用水，(3)另有現場照片、
    履勘筆錄、新竹縣政府八十八年十二月七日八八府農保字第一三六六三五號函、
    八十八年十二月八日八八府建水字第一三七○一六號函等在卷可資佐証，為其主
    要之論據。然查：
（一）新竹縣北埔鄉公所於八十八年八月十一日以八十八北鄉建字第八八○○六七六
      六號函命被告甲○○停止違規使用山坡地並採取必要之安全措施，其所附制止
      通知書內違規事項雖載明「未經申請擅自於河川上埋設涵管影響水流及水土保
      持」（偵查卷第八九頁以下參照）等語，所謂影響水流與水土保持等語，僅係
      該機關主觀上猜測之詞，並非實際上已造成上開情形，此觀新竹縣北埔鄉公所
      嗣經公訴人函請查明被告甲○○開挖道路之具體情形時，另於八十八年十二月
      十五日以八十八北鄉建字第八八○一○一一○號函復：「該道路之開挖，經勘
      查目前沒有水土流失釀成災害之情事，且該地兩旁河川也無因阻塞改變河川流
      向之情事，但避免將來可能發生，本所已函文請甲○○改善」等語自明（偵查
      卷第一五七頁）。
（二）另新竹縣政府八十八年十二月七日八八府農保字第一三六六三五號函及八十八
      年十二月八日八八府建水字第一三七○一六號函分別記載：「．．．本件開挖
      山坡地道路、道路邊坡未作擋土設施，如逢下雨易生水土保流失並釀成災害，
      另有關河川是否因阻塞及改變流向情事，擬由本府建設局另函答復」、「甲○
      ○君未依規申請，擅自於野溪河道埋設涵管施設過水路運輸農路，如遇洪豪雨
      ，雖可越過路面不致阻塞河川，但也可能造成改變河川流向情事；．．」等語
      （偵查卷第一五三至一五五頁），其所稱「如逢下雨易生水土保持流失並釀成
      災害」、「可能改變河川流向」等語，均屬主觀上猜測之語氣，尚不得遽認為
      已造成水土流失、釀成災害、改變河川流向等具體狀況。
（三）至於公訴人另主張：被告甲○○開挖道路旁邊未作擋土設施，砂土隨時有被雨
      水充入河中，淹沒鄰近產業道路及下方低凹鄰地之危險，改變河川原有流向及
      阻斷當地下流農業灌溉用水等語，並未附有相關之証據資料，且觀諸公訴人於
      八十八年十月十八日履勘筆錄，亦無有上開論述情形之相關記載，且依卷附現
      場照片亦無從認定被告甲○○開挖道路之結果已造成水土流失、釀成災害、毀
      損水土保持設施等具體狀態，是公訴人上開論述應係其依據現場勘驗情形臆測
      未來狀況之推論，亦非現場履勘時即已造成水土流失、毀損水土保持處理與維
      護設施或釀成災害之具體狀態甚明。
（四）被告在前開土地開設道路，經新竹縣北埔鄉公所命被告改善後，被告已於道路
      兩旁種植植物、樹木，並未因開路造成水土流失、河川阻塞或改變流向、及破
      壞水土保持釀成災害等情事，亦據証人即新竹縣北埔鄉公所農業課承辦人員莊
      瑞清於原審法院證述明確（原審卷第五十七、五十八頁）。原審法院再囑託違
      反山坡地保育利用條例之地方主管機關新竹縣政府就現場狀況有無發生水土流
      失等情事查明結果，據新竹縣政府函覆略以：「現場勘查結果，違規部分已部
      分長滿雜草，目前並無水土流失釀成災害之情事，．．」等語，有新竹縣政府
      八十九年七月三十一日八九府農保字第九四三○五號函及所附之現場照片四張
      可憑（原審卷第七十八、七十九頁）。
（五）本院受命法官於九十二年十二月一日至現場勘驗結果，被告在系爭土地開設道
      路路段均已鋪設水泥，該道路經過溪流部分，業經新竹縣北埔鄉公所斥資鋪設
      水泥橋兩座，並無土石流失、河道變更、砂石擁塞、釀成災害等情形，有勘驗
      筆錄及現場照片多張可考（上更一字卷第四十二至五十頁）。
（六）綜上所述，被告雖未先擬具水土保持計畫經主管機關許可，即在系爭山坡地開
      闢道路，而有違反山坡地保育利用條例第三十五條第一項第一款規定情形，然
      並未造成致生水土流失、毀損水土保持處理與維護設施或釀成災害等危險情事
      ，則被告甲○○所為自與山坡地保育利用條例第三十五條第一項第一款、第三
      項前段之構成要件不符，僅得予以行政處罰，不容遽以該罪相繩。此外復查無
      其他積極証據足資証明被告甲○○有何違反上開規定之犯行，尚屬不能証明被
      告犯罪，依法應諭知無罪之判決。
五、原判決諭知被告無罪之判決，經核於法洵無違誤。檢察官提起上訴，並未能具體
    舉出被告所為如何已致生水土流失、毀損水土保持處理與維護設施或釀成災害等
    情事之明確證據，徒憑被告施工尚未完成時之部分現場照片任意指摘原判決不當
    ，自無理由，應予駁回。
六、系爭土地雖亦屬水土保持法所指之私有山坡地，然查水土保持法第三十三條第三
    項之罪，亦以致生水土流失或毀損水土保持之處理與維護設施，為其成立要件，
    被告前開在土係開闢道路之利用行為，並未有致生水土流失或毀損水土保持之處
    理與維護設施等情事，自不構成水土保持法第三十二條第一項之罪，併此敘明。
據上論斷，應依刑事訴訟法第三百六十八條，判決如主文。
本案經檢察官劉家芳到庭執行職務。
中　　　華　　　民　　　國　　九十三　　年　　　一　　　月　　 十三 　　日
                              臺灣高等法院刑事第二十三庭
                                  審判長法  官 宋      祺
                                        法  官 陳  坤  地
                                        法  官 王  淑  滿
右正本證明與原本無異。
如不服本判決，應於收受送達後十日內向本院提出上訴書狀，其未敘述上訴之理由者
並得於提起上訴後十日內向本院補提理由書（均須按他造當事人之人數附繕本）。
                                        書記官 蔡  慧  娟
中　　　華　　　民　　　國　　九十三　　年　　　二　　　月　　　二　　　日
